【裁判字號】    92,上更(一),4
【裁判日期】    920923
【裁判案由】    塗銷抵押權登記
【裁判全文】
臺灣高等法院民事判決                              九十二年度上更(一)字第四號
    上  訴  人  龍星昇第一資產管理股份有限公司
    法定代理人  麥樂能
    訴訟代理人  李秋銘律師
    複 代 理人  黃金亮律師
    被 上 訴人  甲○○
    訴訟代理人  林國漳律師
右當事人間塗銷抵押權登記事件，上訴人對於中華民國八十九年十二月十四日臺灣宜
蘭地方法院八十九年度羅訴字第二號第一審判決提起上訴，本院於九十二年九月九日
辯論終結，判決如左：
    主      文
原判決廢棄。
被上訴人在第一審之訴駁回。
第一、二審及發回前第三審訴訟費用由被上訴人負擔。
    事實及理由
一、按訴訟繫屬中為訴訟標的之法律關係，雖移轉於第三人，於訴訟無影響。但第三
    人如經兩造同意，得聲請代當事人承當訴訟，民事訴訟法第二百五十四條第一項
    定有明文。查，本件被上訴人起訴時，係以第一商業銀行股份有限公司（下稱一
    銀）為被告，訴請塗銷系爭抵押權登記（如後述），嗣一銀於民國（下同）九十
    一年十一月十五日本院更審中，將系爭抵押權及所擔保之債權讓與上訴人龍星昇
    第一資產管理股份有限公司（下稱龍星昇公司），並於同日依金融機構合併法第
    十五條第一項第一款、第十八條第三項規定，於經濟日報公告，以代債權讓與之
    通知，復於九十二年三月十七日辦妥系爭抵押權移轉登記，有債權讓與聲明書、
    九十一年十一月十五日經濟日報、聲請狀、土地及建物登記簿謄本各乙份在卷可
    憑（見本院更(一)卷第二四、二五、四七、八三─八六頁），龍星昇公司陳明願代
    一銀承當訴訟，被上訴人亦表同意（見本院更(一)卷四七、九六頁），爰准龍星昇
    公司承當訴訟，合先敘明。
二、被上訴人主張：被上訴人於七十九年十二月間提供所有坐落宜蘭縣羅東鎮○○段
    第一○六八號土地及其上門牌宜蘭縣羅東鎮○○○路二十七號房屋（下稱系爭房
    地）為訴外人即被上訴人子江文志向一銀所屬羅東分行借款新臺幣（下同）二百
    萬元之擔保，設定本金最高限額二百四十萬元之抵押權（即系爭抵押權），嗣經
    多次換訂借貸契約，最後一次雙方於八十六年十二月三十一日重立借據，約定借
    款金額二百萬元，期限自八十六年十二月三十一日起至一百零一年十二月三十一
    日為止，江文志已陸續還款，迄八十九年六月間僅積欠本息八十六萬六千二百六
    十八元，經該分行行員告知若將餘款付清，即可塗銷上開抵押權，詎被上訴人與
    江文志於同年六月七日上午繳清全部款項後，一銀竟以江文志尚有其他保證債務
    未償為由，拒不辦理抵押權塗銷登記。惟系爭抵押權係為擔保八十六年十二月三
    十一日江文志，貸放科目：「長期擔保放款房屋裝修」之二百萬元借款，故應於
    此範圍內抵押權始屬有效，至於江文志其餘債務則非該抵押權擔保之範圍。本件
    一銀行員既同意被上訴人繳清全部貸款後塗銷系爭抵押權登記，即兩造已就清償
    借款即塗銷抵押權登記乙節達成合意，則系爭抵押權契約存續期間雖尚未屆滿，
    惟因所擔保之借款業因清償而消滅，且將來亦確定不再發生房屋裝修借貸債務，
    依抵押權之從屬性，自應許抵押人塗銷抵押權設定登記等情。爰求為命一銀塗銷
    系爭最高限額抵押權設定登記之判決。原審為被上訴人勝訴之判決，一銀不服，
    提起上訴，被上訴人答辯聲明：駁回上訴。
三、龍星昇公司則以：系爭抵押權設定契約書已明文約定兩造所設定者為「本金最高
    限額抵押權」，且江志文自七十九年起至八十五年間，係以一年一貸之方式，向
    一銀借貸，八十六年間始改為一貸十五年，足證系爭抵押權非為特定債權之存在
    而設定，自非一般抵押權甚明。又系爭抵押權設定契約關於其他約定事項既載明
    抵押權擔保之範圍，包括江文志對一銀現在及將來所負在抵押權設定契約書所定
    本金最高限額內之借款、票據、墊款、保證、損害賠償等債務暨利息、遲延利息
    、違約金、實行抵押權之費用與因債務不履行而發生損害之清償，且一銀之行員
    並未同意被上訴人於清償借款本息後塗銷系爭抵押權，則系爭抵押權存續期間既
    尚未屆滿，江文志仍有保證債務未清償，被上訴人自無由訴請塗銷系爭抵押權設
    定登記等語，資為抗辯。並上訴聲明：(一)原判決廢棄。(二)被上訴人在第一審之訴
    駁回。
四、經查，被上訴人於七十九年十二月二十二日提供所有系爭房地為其子即訴外人江
    文志向一銀所屬羅東分行借款二百萬元之擔保，設定存續期間自七十九年十二月
    二十一日起至一○九年十二月二十日止，本金最高限額二百四十萬元之系爭抵押
    權，嗣江文志於同年月二十七日向一銀提出借款申請，於申請書上載明借貸金額
    二百萬元，借款用途：「投資資金」，借款方法：「押借」，借款期限：一年，
    還款辦法為到期清償，有借款申請書一件可參（見本院更(一)卷六一頁）。上開借
    貸到期後，江文志於八十年十二月二十四日再提出借款申請，於申請書上載明借
    貸金額二百萬元，借款用途改為「週轉金」，借款方法仍為「押借」，借款期限
    為一年，還款辦法為到期一次償還，此另有借款申請書一件在卷可按（見本院更
    (一)卷六二頁）。其後於八十一年十二月二十四日、八十二年十二月十四日、八十
    三年十二月十九日、八十四年十二月二十六日，江文志於上開借貸到期前均再提
    出借款申請，借款用途均為投資週轉金，借款方法仍為「押借」，借款期限均為
    一年，還款辦法為到期一次償還，亦有借款申請書四件附卷可參（見本院更(一)卷
    六三─六六頁）。八十五年十二月二十七日，江文志就先前一年之借貸申請展期
    一年，有借款展期申請書一件可憑（見本院更(一)卷六七頁）。八十六年十二月三
    十一日，江文志改簽立借據，向一銀借款二百萬元，借款期間自八十六年十二月
    三十一日起，至一百零一年十二月三十一日止，並自借款之日起，按月攤還本息
    ，期間江文志陸續還款，迄至八十九年六月尚積欠本息八十六萬六千二百六十八
    元，被上訴人於同年月七日上午全部清償完畢，並請求塗銷系爭抵押權，遭一銀
    以借款人江文志尚有保證債務未還為由，拒絕塗銷等情，亦有土地及建物登記謄
    本、借據影本、律師函影本二件為證（見原審卷一○─一九頁），並為兩造所不
    爭執，自堪信為真實。是本件所應審究者，厥為(一)系爭抵押權之性質？(二)其所擔
    保債權之範圍是否包括江文志對一銀所負之保證債務？(三)被上訴人得否訴請塗銷
    系爭抵押權設定登記？茲詳析如后：
  (一)系爭抵押權之性質乃屬最高限額抵押權：
    按解釋契約，固須探求當事人立約時之真意，不能拘泥於契約之文字，但契約文
    字業已表示當事人真意，無須別事探求者，即不得反捨契約文字而更為曲解（最
    高法院十七年上字第一一一八號判例意旨參照）。查，被上訴人與一銀於七十九
    年十二月二十一日所簽立之系爭抵押權設定契約書，載明系爭房地所擔保權利總
    金額為「本金最高限額新台幣貳佰肆拾萬元」、擔保之債權債務範圍為「債權全
    部」，且該契約書附件其他約定事項第一項亦載：「擔保物提供人（即被上訴人
    ）所提供之本件抵押物範圍，包括債務人（即江文志）對於抵押權人第一商業銀
    行股份有限公司（包括總行及所屬各分支機構）現在（包括過去所負現在尚未清
    ）及將來所負在本抵押權設定契約書所定債權本金最高限額內之借款、票據、墊
    款、保證、損害賠償及其它一切債務暨利息、遲延利息、違約金、實行抵押權費
    用與因債務不履行而發生之損害之清償。」，又系爭土地及建物登記簿謄本他項
    權利部分亦均載明本件抵押權所擔保之債權範圍為「全部」，權利價值為「本金
    最高限額新台幣0000000元」 ，此有該抵押權設定契約書及其附件、土地及建物
    登記簿謄本在卷可憑（見原審卷一○─一三、二九─三一頁），可見被上訴人與
    一銀立約時之契約文字已明確表示本件抵押權性質為最高限額抵押權，及其擔保
    之權利範圍為抵押權存續期間內債務人江文志與一銀間所生之一切債務，無須別
    事探求。再查被上訴人提供系爭房地設定系爭抵押權，以擔保其子即訴外人江文
    志向一銀之借款，於抵押權設定完成之後，一銀始撥款與江文志，並約定借期為
    一年。嗣該借期屆至後，再更換借貸契約，每年換約一次，其後至八十六年間，
    江文志向一銀借貸：「消費者貸款」，於八十六年十二月三十一日簽立借據，金
    額為二百萬元，借款期間改為十五年，自八十六年十二月三十一日起至一百零一
    年十二月三十一日止，並按月攤還本息等情，已如前述。則觀諸上開借貸過程，
    被上訴人於設定系爭抵押權後，即以一年一貸之方式向一銀借貸，直至八十六年
    間，始改為一貸十五年，顯見本件抵押權之設定，非為特定債權之存在而設定。
    一銀既係於抵押權設定後，方借貸與江文志，嗣於借貸期間屆滿後，再以借新還
    舊之方式另立借貸契約，斯時雙方仍以原先所設定之本金最高限額二百四十萬元
    作為借貸之擔保，其後歷次之借新還舊，並未另再訂立抵押權設定契約，被上訴
    人與一銀於七十九年十二月二十一日所簽立之系爭抵押權，其性質屬最高限額抵
    押權，益徵明確。
  (二)系爭抵押權所擔保債權之範圍包括江文志對一銀所負之保證債務：
    (1)抵押權所擔保之債權，其種類及範圍，屬於抵押權之內容，依法應經登記，始
      生物權之效力，但如因內容過於冗長，登記簿所列各欄篇幅不能容納記載，可
      以附件記載，作為登記簿之一部分。因此關於最高限額抵押權所擔保之債權，
      雖未記載於土地登記簿，然於聲請登記時提出之最高限額抵押權設定契約書，
      有該項債權之記載者，此契約書既作為登記簿之附件，自為抵押權效力所及。
      （最高法院八十四年台上字第一九六七號判例意旨參照）。依系爭抵押權設定
      契約書其他約定事項第一條規定「擔保物提供人（即被上訴人）所提供之本件
      抵押物範圍，包括債務人（即江文志）對於抵押權人第一商業銀行股份有限公
      司（包括總行及所屬各分支機構）現在（包括過去所負現在尚未清）及將來所
      負在本抵押權設定契約書所定債權本金最高限額內之借款、票據、墊款、保證
      、損害賠償及其它一切債務暨利息、遲延利息、違約金、實行抵押權費用與因
      債務不履行而發生之損害之清償。」（見原審卷三一頁），則江文志所負之保
      證債務在系爭抵押權擔保範圍之內。
    (2)被上訴人雖主張：系爭抵押權係依據定型化契約所訂，顯失公平，且為概括最
      高限額抵押權，應屬無效云云。惟按最高限額之抵押契約，係指所有人提供抵
      押物，與債權人訂立在一定金額之限度內，擔保現在已發生及將來可能發生之
      債權之抵押權設定契約而言。此種抵押權所擔保之債權，除訂約時已發生之債
      權外，即將來發生之債權，在約定限額之範圍內，亦為抵押權效力所及。雖抵
      押權存續期間內已發生之債權，因清償或其他事由而減少或消滅，原訂立之抵
      押契約依然有效，嗣後在存續期間內陸續發生之債權，債權人仍得對抵押物行
      使權利。此種抵押契約定有存續期間者，乃在擔保存續期間內所發生之債權，
      即於存續期間屆滿前所發生之債權，債權人在約定限額範圍內，對於抵押物均
      享有抵押權。（最高法院六十六年台上字第一○九七號判例意旨參照），是最
      高限額抵押權本就與一般抵押權須先有確定之債務存在，而後始得設立，無債
      即無抵押權不同，為抵押權發生從屬性之例外，而為實務上所承認。又民法第
      八百六十一條明文規定，抵押權所擔保者為原債權、利息、遲延利息，及實行
      抵押權之費用，但契約另有訂定者，不在此限，並未排斥抵押權所擔保之債權
      範圍，得由當事人另以契約定之，且當事人間既以契約約定其抵押權擔保之債
      權範圍並經登記，焉能捨此經登記之擔保範圍不用而另為解釋。再最高限額抵
      押權之抵押人於設定抵押權之前，既早已預料其所欲負抵押擔保責任之最高限
      額，抵押物可能遭受最高限額額度之抵押權實行危險，亦早為抵押人所預知，
      故對抵押人並無不測之損害而言。再最高限額抵押物之後順序抵押權人，於設
      定該後順序抵押權時，必先依原定限額計算擔保物之價值，已足以確保其權利
      ，亦無不測之損害。再參以最高限額抵押權於土地登記實務上，其所擔保債權
      範圍欄均載為「全部債務」，尤見此亦為一般交易習慣所允許。從而，被上訴
      人主張系爭抵押權應屬無效云云，即不可採。又核系爭抵押權設定契約書其他
      約定事項第一項並無閱讀及理解上之困難，自不發生一銀挾經濟上之優勢，迫
      使被上訴人及訴外人江文志接受非平等互惠約款之問題。且如前所述，系爭抵
      押權契約簽訂時，既非約定本件抵押權擔保之範圍僅限於長期擔保放款房屋裝
      修之二百萬元借款，故亦不生任意擴大被上訴人責任，並就被上訴人對債務之
      清償有重大不利益且依其情形顯失公平等情事。是被上訴人主張系爭抵押權之
      之概括性約款依民法第二百四十七條之一規定應屬無效云云，亦不可採。此
      ，債務人江文志於系爭最高限額抵押權存續期間內對一銀所負之保證債務，自
      亦為系爭抵押權擔保之債權範圍。
  (三)被上訴人不得請求塗銷系爭最高限額抵押權設定登記：
    (1)按最高限額抵押權所約定之存續期間，於訂立契約時之目的，即在擔保存續期
      間內所發生之債權，凡在存續期間所發生之債權，皆為抵押權效力所及，於存
      續期間屆滿前所發生之債權，債權人在約定限額範圍內，對於抵押物均享有抵
      押權，除債權人拋棄為其擔保之權利外，自無許抵押人於抵押權存續期間屆滿
      前，任意終止此種契約或請求塗銷。縱令嗣後所擔保之債權並未發生，僅債權
      人不得就未發生之債權實行抵押權而已，非謂抵押人得於存續期間屆滿前終止
      契約而享有請求塗銷抵押權設定登記之權利（最高法院六十六年台上字第一○
      九七號判例意旨參照）。訴外人聯眾汽車公司向一銀借款六千九百九十萬六千
      六百元本息未還，江文志為該借款之連帶保證人，此有原法院八十八年羅促字
      第四六九四號支付命令、支付命令確定證明書、保證書影本在卷可考（見本院
      上字卷六三─七○頁）。本件一銀對於抵押權所擔保之債務人江文志，尚有保
      證債權存在乙節，亦為被上訴人所不爭執，而此一保證債權，既係屬系爭最高
      限額抵押權設定契約中所擔保之債權範圍，則於抵押權所擔保之債務人江文志
      尚積欠抵押債務之情形下，被上訴人自無權請求塗銷抵押權設定登記。
    (2)被上訴人又主張：江文志對一銀之借款債務已陸續清償，八十九年六月間僅積
      欠本息八十六萬六千二百六十八元，該行羅東分行行員告以若將餘款付清，即
      可塗銷系爭抵押權設定登記，伊與江文志遂於同年六月七日上午繳清全部款項
      ，且確定將來不再發生房屋裝修借貸債務，自得訴請塗銷系爭抵押權登記云云
      。然此為一銀及龍星昇公司所否認，且證人即一銀羅東分行行員張素惠到庭證
      稱：「（有無於八十九年六月七日告知被上訴人或證人江文志繳清全部貸款金
      額後，可取得清償證明及辦理抵押權塗銷登記事宜？）沒有。被上訴人拿現金
      來還款，我用電腦查詢貸款餘額並告知應清償金額，至於能不能塗銷抵押權不
      是我的權責」、「（何人清償，有無告知清償後可塗銷抵押權？）我記憶中是
      江文志來詢問應清償的金額，並拿現金來清償，我除告訴他應清償金額外，未
      告知或同意任何事情」等語明確（見本院更審卷八○頁）。至江文志雖亦到庭
      陳稱：「我先用電話詢問銀行人員應清償金額，因承辦人員告知我清償貸款餘
      額後，可塗銷系爭抵押權登記，所以就帶現金去還款，當時有二個承辦員，有
      一個就是證人張素惠，我問承辦人員清償貸款後可否塗銷抵押權，承辦人員告
      訴我可以，但清償證明下午才可以拿到」等語（見同上卷八○、八一頁），但
      承辦人員張素惠則否認曾告知江文志還錢即可塗銷系爭抵押權之事（見同上卷
      八一頁），上訴人復未能舉出另一承辦人員以為其有利之證明，亦未能提出其
      他證據證明江文志所稱承辦人員告訴伊清償貸款後即可塗銷抵押權之事實為實
      在，自無從僅以江文志之證言為上訴人有利之裁判。此外，被上訴人就兩造間
      就「清償借款即塗銷抵押權登記」一節，已達成合意之事實，又無法舉證以實
      其說，空言主張，自不足採信。
五、綜上所述，系爭抵押權為權利存續期限自七十九年十二月二十一日起至一○九年
    十二月二十日止，本金最高限額二百四十萬元之抵押權，業經登記在案，而龍星
    昇公司對被上訴人尚有保證債權存在，並在系爭抵押權擔保範圍內，已如前述，
    是系爭抵押權之存續期間既未屆滿，所擔保之債權亦未消滅，被上訴人訴請塗銷
    系爭抵押權，即屬於法無據。原審為被上訴人勝訴之判決，自有未洽。上訴意旨
    指摘原判決不當，求予廢棄改判，為有理由。自應由本院予以廢棄改判，如主文
    第二項所示。
六、本件事實已臻明確，兩造其餘攻擊防禦方法及證據經予審酌，核與判決結果不生
    影響，爰不再逐一論述，併此敘明。
七、據上論結，本件上訴為有理由，依民事訴訟法第四百五十條、第七十八條，判決
    如主文。
中      華      民      國    九十二    年      九      月    二十三    日
                              民事第十四庭
                                  審判長法  官  張  劍  男
                                        法  官  李  行  一
                                        法  官  蔡  芳  齡
正本係照原本作成。
如不服本判決，應於收受送達後二十日內向本院提出上訴書狀，其未表明上訴理由者
，應於提出上訴後二十日內向本院補提理由書狀（均須按他造當事人之人數附繕本）
上訴時應提出委任律師或具有律師資格之人之委任狀；委任有律師資格者，另應附具
律師資格證書及釋明委任人與受任人有民事訴訟法第四百六十六條之一第一項但書或
第二項（詳附註）所定關係之釋明文書影本。
中      華      民      國    九十二    年      九      月    二十三    日
                                        書記官  蔡  錦  輝
附註：
民事訴訟法第四百六十六條之一（第一項、第二項）：
對於第二審判決上訴，上訴人應委任律師為訴訟代理人。但上訴人或其他法定代理人
具有律師資格者，不在此限。
上訴人之配偶、三親等內之血親、二親等內之姻親，或上訴人為法人、中央或地方機
關時，其所屬專任人員具有律師資格並經法院認為適當者，亦得為第三審訴訟代理人
。


司法院資訊處製作；財團法人民間司法改革基金會備份。
